臺灣基隆地方法院民事判決　　　　　　　 95年度訴字第364號
原　　　告　乙○○
訴訟代理人　俞清松 律師
被　　　告　甲○○○○○○○○.
　　　　　　黃光道即協明汽車商行
上列當事人間請求確認補償金請求權不存在等事件，本院於中華
民國95年12月20日言詞辯論終結，判決如下：
    主  文
確認被告甲○○○○○○○○○、黃光道即協明汽車商行對於經濟
部水利署第十河川局所辦理「基隆河整體治理計畫（前期計畫）
八德橋至大華橋右岸堤防工程、七堵橋至大華橋右岸堤堤防工程
」，由基隆市政府都市發展局使用管理課於民國九十四年八月三
十日所查估基隆市○○區○○路一五八之四號建物之徵收補償金
請求權不存在。
訴訟費用新台幣捌仟玖佰貳拾元由被告負擔。
    事實及理由
一、原告起訴主張：緣坐落基隆市○○區○○段八堵南小段229
    地號之河川公地，為訴外人黃陳嬌於民國（下同）70年8月
    25日經基隆市政府許可使用，其上基隆市○○區○○路158
    之4號建物（簡稱系爭建物）則為原告所搭建，嗣後黃陳嬌
    於78年3月19日同意將上開土地之使用權讓與原告，原告取
    得合法使用權限後，遂將系爭建物擴建，部分自行使用，部
    分先後出租給被告黃光道經營協明汽車商行（期間自91年3
    月21日至94年9月20日）及被告王懷仁經營河堤卡拉OK（期
    間自92年6月20日至94年6月19日），至上開租賃契約期限屆
    滿後，因經濟部水利署第十河川局為辦理「基隆河整體治理
    計畫（前期計畫）八德橋至大華橋右岸堤防工程、七堵橋至
    大華橋右岸堤防工程」征購（收）建築改良物（簡稱系爭徵
    收補償案），故委由基隆市政府至系爭建物查估補償事宜，
    依照系爭徵收補償案之規定，僅系爭建物之所有權人始具有
    徵收補償請求權，而被告二人僅為系爭建物之承租人，且基
    隆市政府對於73年2月29日以後之違章建築皆不補償，而被
    告二人係在91年以後承租系爭建物並僅就系爭建物內部予以
    裝潢，應無徵收補償請求權存在，故僅原告為真正有徵收補
    償金請求權之人，惟基隆市政府派員查估系爭建物時，因系
    爭建物上有「河堤卡拉OK」及「協明汽車商行」之招牌，基
    隆市政府遂將已遷離之被告二人與原告同列為94年8月30日
    基隆市政府都市發展局使管課查估之征購（收）建築改良物
    補償清冊中，與原告皆列為受補償權利人，被告迄今仍不出
    面協調更正，導致原告無法領取系爭建物之全額補償金，爰
    提起本件訴訟請求確認被告二人對於系爭建物之補償金請求
    權不存在等語。
二、被告則以：(一)依凍省前台灣省政府水利處於84年6月7日八四
    水政字第Ｚ○○○○○○○○○號函頒「興辦水利工程用地範圍內暨因
    施工需要作為取石場、採石場、運輸道路、棄土區等必須使
    用河川公地救濟方案」協商原則規定，河川公地內構造物（
    建物、水井、什項建物、墳墓等）救濟標準，其地上固定構
    造物違規建物，依其查估標準三成給予配合施工獎勵救濟，
    故縱使基隆市政府對於73年2月29日以後的違章建築皆不補
    償，但是對於凍省後屬於中央的違章建築還是都應給予補償
    。(二)因系爭建物於補償征購前即分別出租予被告二人供營業
    上使用，而被告二人亦因在系爭建物營業而出資設置諸多生
    財設備及內部裝潢，故被告有與原告共同分配補償救濟金之
    合法權源等語，資為抗辯，請求駁回原告之訴。
三、得心證之理由：
  (一)按確認法律關係之訴，非原告有即受確認判決之法律上利益
    者，不得提起之，民事訴訟法第247條第1項前段定有明文。
    所謂即受確認判決之法律上利益，係指因法律關係之存否不
    明確，致原告在私法上之地位有受侵害之危險，而此項危險
    得以對於被告之確認判決除去之者而言，最高法院42年台上
    字第1031號判例參照。本件徵收補償金請求權之歸屬主體不
    明確，復為兩造所爭執，致原告受領補償金請求權之地位受
    有侵害之危險，而此項危險得以原告對於被告之確認判決加
    以除去，是本件原告自有受確認判決之法律上利益，合先敘
    明。
  (二)本件原告主張其為系爭建物之所有權人，被告二人僅為系爭
    建物之承租人，且被告二人係在73年2月29日之後之91年及
    92年間始承租系爭建物，依「基隆市政府實施都市建設拆遷
    建築物等補償辦法」規定，被告二人並無徵收補償金請求權
    存在，故提起本件訴訟請求確認被告二人對於系爭建物之補
    償金請求權不存在等情，業據原告提出合約書、台灣電力公
    司基隆區營業處書函、基隆市政府河川公地使用許可書、房
    屋稅籍證明書、房屋稅繳款書、同意書、房屋租賃契約書等
    影本為證；惟被告二人仍以上開情詞置辯，是系爭徵收補償
    案之補償標準為何及何人有徵收補償請求權，為本件爭點所
    在。
  (三)經查，被告雖依凍省前台灣省政府水利處所頒布之函文抗辯
    其等應可得到依查估標準三成計算之補償云云，然在86年7
    月21日公布之憲法增修條文第9條施行後，省為地方制度層
    級之地位雖仍未喪失，惟不再有憲法規定之自治事項，大
    法官釋字第467號解釋意旨參照。省政府為省所屬之行政組
    織，其所屬權限應由該次修憲後之憲法及各項法律決定，原
    水利法第3條規定：「本法所稱主管機關，在中央為中央水
    利主管機關；在省為省政府；在市為市政府；在縣為縣政府
    。」於89年11月15日水利法則修正為第4條規定：「本法所
    稱主管機關：在中央為經濟部；在直轄市為直轄市政府；在
    縣（市）為縣（市）政府。」故關於本件因水利事業而辦理
    之徵收，省已無管轄權限，臺灣省政府水利處之函，就本件
    並無適用之餘地，而應視經濟部及基隆市政府所頒布之函釋
    、施行細則而定。是經濟部及基隆市政府既為辦理本件徵收
    補償案之權責機構，依據經濟部水利署第十河川局94年12月
    9 日水十管字第09450097510號函指出：「本案所有權歸屬
    已非基隆市政府及本局所能認定」、「請各當事人協商確認
    所有權歸屬」，及基隆市政府94年11月28日基府都使貳字第
    0940132082號函文說明二表示應依「基隆市政府實施都市建
    設拆遷建築物等補償辦法」之規定，以違章建築係依該辦法
    「重建價格」而發給不同比例救濟金觀之，可見徵收補償對
    象為建物之「所有權人」，且純粹是以建物之「重建價格」
    做為計算補償金之數額，而非以市場價格、實際價格或是包
    含建物內部裝潢、設備等做為發放補償金額之計算標準。
  (四)承上，因基隆市政府發放補償金之標準係以建物重建價格為
    考量，並不將建物內部裝潢等費用納入發放徵收補償金之範
    圍，是何人為系爭建物之所有權人，何人即具有請求發放補
    償金之請求權存在。本件依原告所提出之合約書、台灣電力
    公司基隆區營業處書函、基隆市政府河川公地使用許可書、
    房屋稅籍證明書、房屋稅繳款書、同意書、房屋租賃契約書
    等證物顯示，原告確實係自訴外人黃陳嬌處取得該河川地之
    使用權，並早在69年6月間已向台灣電力公司基隆區營業處
    申請電力供給，之後在73年1月間將向電力公司申請供電之
    工寮擴建為3間鋼架鐵皮屋，經稅捐機關查核編定稅籍，原
    告且依此繳納房屋稅至被徵收為止，顯見原告應為系爭建物
    之所有權人；況被告二人亦不否認係分別在91年及92年間向
    原告承租系爭建物使用，且僅就系爭建物內部予以裝潢（見
    本院95年12月20日言詞辯論筆錄）等語，揆諸前揭說明，原
    告既為系爭建物之所有權人，而被告二人僅為系爭建物之承
    租人，則系爭建物之補償金請求權人應只有身為所有權人之
    原告一人，被告二人並無系爭建物之補償金請求權存在，故
    原告請求確認被告二人對於系爭建物之補償金請求權不存在
    ，為有理由，應予准許。
四、本件事證已臻明確，兩造其餘主張、陳述及所提之證據，經
    審酌與本院前揭判斷不生影響，毋庸再予審酌，併此敘明。
五、訴訟費用負擔之依據：民事訴訟法第78條。
中　　華　　民　　國　　96　　年　　1 　　月　　3 　　日
　　              民事庭法　官　林玉珮
以上正本係照原本作成。
對於本件判決如有不服，應於收受送達後20日內向本院提出上訴
書狀，敘述上訴之理由，上訴於臺灣高等法院。
中　　華　　民　　國　　96　　年　　1 　　月　　3 　　日
                        書記官　洪福基
